【裁判字號】    98,訴,1155
【裁判日期】    981028
【裁判案由】    菸酒稅法
【裁判全文】
臺北高等行政法院判決
                                      98年度訴字第1155號
                                     98年10月7日辯論終結
原      告  甲○○○
訴訟代理人  賴傳智  律師
            蕭明哲  律師
被      告  財政部臺灣省北區國稅局
代  表  人  乙○○（局長）
訴訟代理人  丙○○
            丁○○
上列當事人間菸酒稅法事件，原告不服財政部中華民國98年5月
18日台財訴字第09800156110號（案號：第00000000號）訴願決
定，提起行政訴訟，本院判決如下：
    主  文
原告之訴駁回。
訴訟費用由原告負擔。
    事  實  及  理  由
一、事實概要：
    (一)原告於民國91年3月5日銷售前台灣省菸酒公賣局產製之寶
      特瓶裝米酒400 箱（每箱24瓶，計9600瓶）予韋成國際有
      限公司( 下稱韋成公司) ，售價每箱新台幣( 下同)1,270
      元，總價計508,000 元，每瓶售價約為52.92 元，超過原
      專賣價格每瓶新台幣21元，經內政部警政署刑事警察局(
      下稱刑事警察局) 查獲，經通報被告審理違章成立，乃依
      修正前菸酒稅法第21條規定處罰鍰新台幣( 下同)19,200,
      000 元。原告不服，循序提起行政訴訟，經本院95年度訴
      字第2529號判決以被告就原告販賣舊裝米酒9600瓶之違章
      行為，依菸酒稅法第21條裁處原告罰鍰19,200,000元，固
      非無據，惟揆諸97年4 月18日司法院釋字第641 號解釋意
      旨，菸酒稅法第21條之裁罰規定與憲法第23條之比例原則
      尚有未符，在有關機關未予修正前，對於依該規定裁罰及
      審判而有造成個案顯然過苛處罰之虞者，宜由被告依菸酒
      稅法第21條規定之立法目的與個案實質正義之要求，另行
      斟酌具體個案之出售價格、販賣數量、實際獲利情形、影
      響交易秩序之程度等相關情狀，另為符合比例原則之適當
      處置，爰將訴願決定及原處分（即復查決定）均撤銷，責
      由被告遵照上開解釋意旨，另為符合比例原則之適當處置
      ，或俟1 年內修正菸酒稅法第21條後，再依稅捐稽徵法第
      48條之3從新從輕原則，重為裁處。
    (二)嗣經被告重核結果，以原告以每瓶約52.92 元銷售上開舊
      裝米酒9600瓶，超過原專賣價格每瓶21元逾1 倍，未超過
      2 倍，依97年11月26日修正公布之菸酒稅法第21條規定，
      按出售價格超過原專賣價格合計306,432 元〔（52.92 －
      21）×9,600 〕處以2 倍罰鍰計612,864 元，原處罰鍰19
      ,200,000元應予追減18,587,136元。原告仍不服，提起訴
      願經決定駁回後，遂提起本件行政訴訟。
二、本件原告主張：
    (一)按菸酒稅法第21條之立法目的，係為遏阻菸酒經銷及零售
      商於菸酒專賣改制前囤積米酒，藉機賺取暴利之不法行為
      。換言之，如行為人無囤積事實以及低買高賣賺取暴利之
      行為者，自非本法所欲課處相繩之對象。查原告原為根本
      商行之負責人，因從事菸酒批發業務，與韋成國際有限公
      司(下稱韋成公司)有多年業務往來情誼，於91年間受該公
      司委託代向謝慶選調貨並先墊付貨款，而由謝君直接將該
      批米酒送達韋成公司倉庫，日後再由原告應給付予韋成公
      司之貨款中扣抵，是系爭米酒係由謝君出售予韋成公司，
      再由該公司售予全國加油站，原告既無出售之行為，被告
      當不得依上開法條對原告處以罰鍰。又關於原告主張係替
      韋成公司向謝慶選調貨之事實，有該公司出具之書面證明
      為憑，按韋成公司與原告僅為商業往來之同業，與原告非
      親非故且又無任何利益下，尚不至於甘冒偽證之風險而作
      出違心之論，其證詞應為可信。
    (二)被告無非係以原告之偵訊筆錄及匯款紀錄為據，然觀諸原
      告之偵訊筆錄，自始即陳述係替韋成公司向謝慶選調貨，
      並未提及有出售米酒予韋成公司或全國加油站等語，則被
      告如何認定原告有出售米酒予全國加油站之舉？是依原處
      分之相關卷證觀之，至多(假設語氣)僅能證明原告有向謝
      慶選購買系爭米酒，無法證明原告有出售之事實，被告僅
      以推敲臆測之方式即遽認定原告有前開違章事實，顯有認
      定事實不憑證據之違法。又訴願決定改以原告係出售系爭
      米酒予韋成公司，惟原告係基於同業情誼，代向謝慶選調
      貨並先代為墊款貨，亦係以原價直接送往韋成公司，顯見
      原告並無囤積牟利之意圖，亦無影響交易秩序。而被告已
      有對韋成公司出售米酒予全國加油站之行為另為處罰，其
      中韋成公司銷售於全國加油站之數量，是否包含本案之數
      量，而有重複科罰之虞，實有調查之必要，畢竟原告並無
      與全國加油站有任何銷售之行為，今對於被告對原告課以
      重罰，實令原告無法甘服。
    (三)退步言之，縱原告有出售情事，惟原告係以每箱1,270 元
      向謝君購入米酒後，再以原價出售，並無利圖，即與菸酒
      稅法第21條所欲非難暴額利潤之情形不符；且原告亦無囤
      積之事實，是被告未考量菸酒稅法第21條之立法意旨，遽
      課處鉅額罰鍰，於法自有未洽。又修正前菸酒稅法第21條
      規定，前經大法官釋字第641 號解釋以其採取劃一之處罰
      方式，於個案之處罰顯然過苛時，法律未設適當之調整機
      制，有違憲法第15條及第23條之比例原則。新修正菸酒稅
      法第21條規定雖改以超出專賣價格之金額計罰，以符合比
      例原則，惟實則不然。如同本案情形，原告係以超出專賣
      價格之金額買進米酒，並以進貨價格賣出，原告在毫無獲
      利下，仍會被認定係以超出專賣價格之金額出售，惟第三
      人在以高出原專賣價格出售米酒與原告時，法律所欲維護
      之市場秩序早已遭破壞，原告再以相同價格出售，實際上
      已無破壞法律所維護之秩序，是以新修正之規定重新科處
      仍難謂符合比例原則。
    (四)末查，原告係以每箱1,270 元向謝慶選購入米酒後並以相
      同價格賣出，且無囤積之事實，已如前述，堪認所生影響
      非為重大，原告更絕無任何不法所得或利益可言，且原告
      從無違反菸酒管理稅法之前例，自應有行政罰法減免處罰
      規定之適用，惟被告卻仍形式上機械式地計算罰鍰，實有
      過度處罰致牴觸比例原則之虞等語。並聲明請求判決訴願
      決定及原處分（重核復查決定）不利於原告部分均撤銷。
三、被告則以：
    (一)按「本法施行前專賣之米酒，應依原專賣價格出售。超過
      原專賣價格出售者，按超過原專賣價格之金額，處1倍至3
      倍罰鍰。」為97年11月26日修正之菸酒稅法第21條所明定
      ；又「每瓶出售價格超過原專賣價格逾1 倍，未超過2 倍
      者……按超過原專賣價格之金額處2 倍罰鍰。」為稅務違
      章案件裁罰金額或倍數參考表所規定。查原告91年3 月間
      銷售菸酒稅法施行前專賣之米酒400 箱（每箱24瓶）共9,
      600 瓶，以超過原專賣價格每瓶21元，而以每瓶約52.92
      元出售，每瓶出售價格超過原專賣價格逾1 倍，未超過2
      倍，被告依97年11月26日修正之菸酒稅法第21條規定，按
      出售價格超過原專賣價格合計306,432 元[(52.92-21) ×
      9,600]，處以2 倍罰鍰612,864 元，於法並無違誤。
    (二)又查，原告向謝慶選進貨（米酒）出售予韋成公司，並由
      其華南銀行三和分行帳戶匯款予謝君，有刑事警察局偵訊
      筆錄可稽，違章事證明確，至原告雖主張其僅係替韋成公
      司向謝慶選調貨，而非由原告直接將系爭米酒賣售予全國
      加油站，惟並未提供有利事證以實其說，參諸改制前行政
      法院36年度判字第16號判例：「當事人主張事實須負舉證
      責任倘其所提出之證據不足為主張事實之證明自不能認其
      主張之事實為真實。」之意旨，自難謂有理由。被告依首
      揭規定，處以罰鍰並無違誤等情，資為抗辯。並聲明請求
      判決駁回原告之訴。
四、故本件之爭執，在於原告有無將系爭舊裝米酒400箱(每箱24
    瓶、共9600瓶) ，以超過原專賣價格每瓶21元之每箱售價1,
    270 元，銷售予韋成公司之行為？及被告依97年11月26日修
    正公布之菸酒稅法第21條規定對原告處以罰鍰，是否合法？
    經查：
    (一)按「本法施行前專賣之米酒，應依原專賣價格出售。超過
      原專賣價格出售者，應處每瓶新台幣2 千元之罰鍰。」及
      「本法施行前專賣之米酒，應依原專賣價格出售。超過原
      專賣價格出售者，按超過原專賣價格之金額，處1倍至3倍
      罰鍰。」為行為時菸酒稅法第21條及97年11月26日修正公
      布之菸酒稅法第21條所明定。又稅捐稽徵法第48條之3 規
      定：「納稅義務人違反本法或稅法之規定，適用裁處時之
      法律。但裁處前之法律有利於納稅義務人者，適用最有利
      於納稅義務人之法律。」該法條所稱之「裁處」，依其修
      正理由及最高行政法院89年9 月份第1 次庭長法官聯席會
      決議意旨，係包括訴願、再訴願及行政訴訟之決定或判決
      。財政部85年8 月2 日台財稅第851912487 號函釋略以：
      「……稅捐稽徵法第48條之3 規定……所稱之『裁處』，
      依修正理由說明，包括訴願、再訴願及行政訴訟之決定或
      判決。準此，……仍在復查、訴願、再訴願及行政訴訟中
      ，尚未裁罰確定之案件均有該條之適用。」係財政部本於
      中央財稅主管機關職權就稅捐稽徵法第48條之3 規定所為
      之釋示，符合上開法條立法意旨，自得予援用。
    (二)查原告於91年7月30日在刑事警察局偵訊時，坦承：「(問
      ：你是否於91年3月5日買進菸酒公賣局製造舊裝米酒？數
      量為何？寶特瓶式玻璃瓶包裝？向何人買進？買進價格？
      如何送貨及送達地點？…)有買米酒。數量4百箱。寶特瓶
      包裝。向謝慶選男子購買。成交價格為每箱(24瓶)新臺幣
      (下同)1,270元，全部價格為50萬8千元。由對方將貨送達
      韋成國際有限公司倉庫（台北縣新店市○○路121號)。對
      方未開立發票或收據。貨到點收無誤後我就從華南商業銀
      行三和分行匯款給謝慶選先生指定之華南商業銀行五權分
      行帳戶(帳號000-0000-00000，戶名蔡鳳)。」「（問：
      前述購買之米酒現在何處？你販賣米酒價格為何？）答：
      我是幫韋成國際有限公司李義雄先生調貨給全國加油站，
      照進價1,270 元給李義雄先生，沒有賺取差價。」等情，
      經核與訴外人謝慶選於警訊時供稱：「（問：你是否於91
      年3 月5 日賣菸酒公賣局生產之舊裝米酒給根本商行老闆
      甲○○○？…) 我是向台塑加油站調貨，數量400 箱。寶
      特瓶包裝。成交價格為每箱(24 瓶)1,270元，全部價格50
      萬8 千元。由我請東川貨運公司送達根本商行指定地點。
      未開立發票或收據，貨到點收無誤後，我就請根本商行老
      闆( 甲○○○) 匯款至我配偶蔡鳳在華南銀行五權分行
      帳戶。」等語相符，此有原告之偵詢筆錄( 見原處分卷第
      14-16 頁) 及謝慶選之偵詢筆錄、華南銀行五權分行函送
      蔡鳳之存款帳戶交易明細表( 見本院卷第89反面、94頁
      反面) 在卷足憑；且訴外人謝慶選因以高於專賣價格銷售
      系爭米酒與原告，經財政部台灣省南區國稅依行為時菸酒
      稅法第21條規定處以罰鍰，謝慶選不服，循序提起行政訴
      訟，業經高雄高等行政院95年度訴字第907 號判決駁回其
      訴及最高行政法院96年度判字第846 號判決駁回其上訴確
      定在案( 見本院卷第80-87 頁) ，故依上開客觀證據顯示
      之交易流程可知，原告係以每箱1,270 元向訴外人謝慶選
      購進寶特瓶裝米酒400 箱，再轉售予韋成公司，買賣關係
      應分別存在於謝慶選與原告及原告與韋成公司間，洵堪認
      定。
    (三)原告起訴雖主張其係代韋成公司調貨而墊付貨款，日後再
      由應給付韋成公司之貨款中扣抵，其並未賺取差價，實質
      上並無出售系爭米酒之行為，其與韋成公司間僅存有委任
      關係云云，並提示韋成公司於98年7 月17日出具之證明書
      為憑( 見本院卷第41頁) 。然查，菸酒稅法第21條所規定
      之出售行為，並不以有獲利為必要；再者，倘如原告主張
      其係單純為韋成公司調貨，貨品並經訴外人謝慶選送達韋
      成公司倉庫，則價款之收付關係自應在於韋成公司與謝慶
      選之間，原告要無代韋成公司墊付貨款之必要，原告主張
      本件僅係代為調貨之委任關係，而非出售行為，與一般交
      易常情不合，實難採信，訴外人韋成公司出具之上開證明
      書，顯係事後迴護原告之作，亦無足採，本件為原告向謝
      慶選購入系爭舊裝米酒，另行以高於專賣價格之每瓶52餘
      元出售予韋成公司之事實，應堪認定。原處分( 即重核復
      查決定) 之理由欄記載原告販入系爭米酒而售予全國加油
      站等語( 見原處分卷第114 頁) ，固有未洽，惟業經訴願
      決定及被告於本院審理時為補充更正；且不論與原告交易
      之相對人為何人，原告以超過原專賣價格出售舊裝米酒之
      違章行為，均可成立，故此部分事實認定之瑕疵，尚不足
      以使原處分發生違法之結果，併予敘明。
    (四)又按，97年11月26日修正前之菸酒稅法第21條規定：「本
      法施行前專賣之米酒，應依原專賣價格出售。超過原專賣
      價格出售者，應處每瓶新臺幣2 千元之罰鍰。」其有關處
      罰方式之規定，使超過原專賣價格出售該法施行前專賣之
      米酒者，一律處每瓶新臺幣2 千元之罰鍰，固已考量販售
      數量而異其處罰程度，惟採取劃一之處罰方式，於個案之
      處罰顯然過苛時，法律未設適當之調整機制，對人民受憲
      法第15條保障之財產權所為限制，顯不符妥當性而與憲法
      第23條之比例原則尚有未符，有關機關應儘速予以修正，
      並至遲於本解釋公布之日起屆滿一年時停止適用，業據97
      年4 月18日大法官釋字第641 號解釋在案，該解釋理由書
      並指明：「對人民違反行政法上義務之行為處以罰鍰，其
      違規情節有區分輕重程度之可能與必要者，應根據違反義
      務情節之輕重程度為之，使責罰相當。立法者針對特別應
      予非難之違反行政法上義務行為，為求執法明確，以固定
      之方式區分違規情節之輕重並據以計算罰鍰金額，而未預
      留罰鍰之裁量範圍者，或非憲法所不許，惟仍應設適當之
      調整機制，以避免個案顯然過苛之處罰，始符合憲法第23
      條規定限制人民基本權利應遵守比例原則之意旨。……至
      於處以罰鍰之方式，於符合責罰相當之前提下，立法者得
      視違反行政法上義務者應受責難之程度，以及維護公共利
      益之重要性與急迫性等，而有其形成之空間。菸酒稅法第
      21 條 規定，乃以『瓶』為計算基礎，使超過原專賣價格
      出售該法施行前專賣之米酒者，每出售一瓶，即處以新臺
      幣2千 元之罰鍰，受處罰者除有行政罰法減免處罰規定之
      適用者外，行政機關或法院並無綜合個案一切違法情狀以
      裁量處罰輕重之權限，立法固嚴，揆諸為平穩米酒價格及
      維持市場供需，其他相關法律並無與菸酒稅法第21條規定
      達成相同立法目的之有效手段，且上開規定之違法行為態
      樣及法律效果明確，易收遏阻不法之效，是尚屬維護公益
      之必要措施。但該條規定以單一標準區分違規情節之輕重
      並據以計算罰鍰金額，如此劃一之處罰方式，於特殊個案
      情形，難免無法兼顧其實質正義，尤其罰鍰金額有無限擴
      大之虞，可能造成個案顯然過苛之處罰，致有嚴重侵害人
      民財產權之不當後果，立法者就此未設適當之調整機制，
      其對人民受憲法第15條保障之財產權所為限制，顯不符妥
      當性而有違憲法第23條之比例原則……」故97年11月26日
      公布施行之修正菸酒稅法第21條乃規定：「本法施行前專
      賣之米酒，應依原專賣價格出售。超過原專賣價格出售者
      ，按超過原專賣價格之金額，處1 倍至3 倍罰鍰。」則修
      正前菸酒稅法第21條規定應於新法條公布施行而失效，依
      前揭稅捐稽徵法第48條之3 之規定，本件自應適用新修正
      之菸酒稅法第21條規定；且揆諸上揭大法官解釋意旨，菸
      酒稅法第21條規定之立法目的，旨在平穩米酒價格及維持
      市場供需，而對於超過原專賣價格出售該法施行前專賣之
      米酒者處以罰鍰，是以，凡行為人以超過原超過原專賣價
      格出售菸酒稅法施行前專賣之米酒者，即應依同法第21條
      規定處以罰鍰，核與該行為人於交易過程中是否實際獲利
      無關，僅稅捐稽機關為裁罰時，應依斟酌違規人出售之價
      格、販賣之數量、實際獲利情形、影響交易秩序之程度等
      為符合比例原則之處分。原告執其以每箱1,270 元向謝慶
      選購入系爭400 箱米酒後，亦以原價每箱1,270 元售予韋
      成公司，其間並無囤積米酒或賺取任何利潤之行為，主張
      並非菸酒稅法第21條所欲規範處罰之範圍云云，亦無足取
      。
    (五)從而，被告以原告於91年3月5日以每箱(24瓶)1,270元(換
      算每瓶約52.92元)之價格，銷售菸酒稅法施行前專賣之米
      酒400 箱( 合計9600瓶) ，超過原專賣價格每瓶21元，乃
      依97年11月26日修正公布之菸酒稅法第21條規定及「務違
      章案件裁罰金額或倍數參考表規定：「每瓶出售價格超過
      原專賣價格逾1 倍，未超過2 倍者。……按超過原專賣價
      格之金額處2 倍罰鍰。」審酌原告出售每瓶米酒價格約52
      .9元，超過原專賣價格逾1 倍，未超過2 倍等違章情節，
      重核復查決定變更改按出售價格超過原專賣價格合計306,
      432 元〔計算式：(52.92－21) ×9,600 〕處以2 倍罰鍰
      612,864 元，即原處罰鍰19,200,000元准予追減18,587,1
      36元，並未抵觸上揭大法官釋字第641 號解釋意旨，亦無
      裁量怠惰、裁量逾越或裁量濫用之違法情事，自屬合法。
五、綜上所述，原告主張各節，均無可採。原處分( 重核復查決
    定) 於法並無違誤，訴願決定予以維持，亦無不合。原告仍
    執前詞，訴請判決如其聲明所示，為無理由，應予駁回。
六、據上論結，本件原告之訴為無理由，依行政訴訟法第98條第
    1 項前段，判決如主文。
中    華    民    國    98    年    10    月   28     日
                    臺北高等行政法院第二庭
                              審判長法  官  徐瑞晃
                                    法  官  蔡紹良
                                    法  官  蕭惠芳
上為正本係照原本作成。
如不服本判決，應於送達後20日內，向本院提出上訴狀並表明上
訴理由，如於本判決宣示後送達前提起上訴者，應於判決送達後
20日內補提上訴理由書（須按他造人數附繕本）。
中    華    民    國    98    年    10    月   28     日
                                    書記官  李淑貞


司法院資訊處製作；財團法人民間司法改革基金會備份。
